【裁判字號】    98,易,122
【裁判日期】    981002
【裁判案由】    偽造文書等
【裁判全文】
臺灣花蓮地方法院刑事判決               98年度易字第122號
公  訴  人  臺灣花蓮地方法院檢察署檢察官
被      告  庚○○
選任辯護人  吳秋樵律師
            魏辰州律師
被      告  戊○○
            甲○○
            乙○○
            丁○○
            己○○
共      同
選任辯護人  魏辰州律師
上列被告因偽造文書等案件，經檢察官提起公訴（97年度偵續一
字第1號），本院判決如下：
    主  文
庚○○共同連續犯行使業務登載不實文書罪，處有期徒刑壹年，
減為有期徒刑陸月，如易科罰金，以銀元參佰元即新臺幣玖佰元
折算壹日，緩刑參年。
戊○○犯行使業務登載不實文書罪，處有期徒刑捌月，減為有期
徒刑肆月，如易科罰金，以銀元參佰元即新臺幣玖佰元折算壹日
；又共同犯行使業務登載不實文書罪，處有期徒刑捌月，減為有
期徒刑肆月，如易科罰金，以銀元參佰元即新臺幣玖佰元折算壹
日。應執行有期徒刑陸月，如易科罰金，以銀元參佰元即新臺幣
玖佰元折算壹日，緩刑參年。
乙○○共同犯行使業務登載不實文書罪，處有期徒刑捌月，減為
有期徒刑肆月，如易科罰金，以銀元參佰元即新臺幣玖佰元折算
壹日，緩刑參年。
丁○○共同犯行使業務登載不實文書罪，處有期徒刑捌月，減為
有期徒刑肆月，如易科罰金，以銀元參佰元即新臺幣玖佰元折算
壹日，緩刑參年。
己○○共同連續犯行使業務登載不實文書罪，處有期徒刑拾月，
減為有期徒刑伍月，如易科罰金，以銀元參佰元即新臺幣玖佰元
折算壹日，緩刑參年。
甲○○無罪。
    事  實
一、庚○○前於民國92年間起擔任有限責任花蓮第二信用合作社
    （下稱花蓮二信）放款部襄理乙職，戊○○、乙○○、丁○○、己○○均係花蓮二信承辦授信、對保及存放款之職員，
    皆為從事業務之人。緣丙○○與辛○○原係夫妻（2人於 96
    年6月8日離婚），因共同經營事業之故，自80年間起與花蓮
    二信有長期密切之資金往來，丙○○與辛○○自82年 4月23
    日起至83年 7月27日止，陸續提供其等所有坐落花蓮縣花蓮
    市○○段第508地號、富國段第380地號、北濱段第 691地號
    、第691之11地號、第691之12地號、第691之13地號、第691
    之 14地號、第691之29地號、第691之40地號、第697地號等
    土地及其上建物為擔保，設定最高限額抵押權第 1順位新臺
    幣（下同）7200萬元、第 2順位5280萬元予花蓮二信。嗣丙○○於91年 8月間起因投資股票失利，需資金週轉，竟基於
    偽造文書及詐欺取財之概括犯意（此部分之犯行業經本院以
    96年度訴字第 330號判決確定），利用其與辛○○同住於花
    蓮縣花蓮市○○街31巷 7號住處（下稱上開住處）之機會，
    ，未經辛○○之同意，擅自拿取辛○○放於住處之花蓮二信
    貸款印鑑章，先於91年 8月28日在上開住處，以辛○○之名
    義，偽造約定書、同意書各 1份，表示願提供上開土地、建
    物設定最高限額抵押權，作為將來向花蓮二信借貸擔保，並
    於上開同意書及約定書偽簽辛○○之署名並盜蓋辛○○之印
    鑑章，詎戊○○明知其並未見辛○○在該約定書及同意書上
    親自簽名、蓋章，竟基於行使業務上登載不實文書之犯意，
    在其職務上所掌之上開約定書、同意書上「證件核對親簽見
    證」、「親簽見證人」欄簽章，表示其有親自核對證件並目
    睹辛○○本人簽蓋同意之不實記載，並將上開約定書、同意
    書交予不知情之花蓮二信辦理核貸人員而行使之，嗣丙○○
    因花蓮二信相關承辦核貸人員未發現上情，乃連續以冒用辛○○為借款人，其本人為連帶保證人名義之方式，或以冒用
    辛○○為連帶保證人，其本人為借款人名義之方式，陸續向
    花蓮二信申辦相關貸款金額共9900萬元，致生損害於辛○○
    及花蓮二信對於核撥貸款之正確性。
二、丙○○又承上開概括犯意（此部分之犯行亦經本院以前開判
    決確定），另於93年 4月某日起趁辛○○未注意之際，擅自
    拿取辛○○所有置於上開住處房間內之存戶帳號0000000000
    0000、面額均為 500萬元之花蓮二信存本取息定存單（下稱
    定存單）10張（如附表所示）及印鑑章，未經辛○○同意下
    ，先後冒以辛○○之名義，偽造存款單提供擔保設定質權登
    記書、存單質押借據，並於上開質權登記書上債務人兼出質
    人欄及存單質押借據借款人欄下，偽造辛○○之簽名及盜蓋
    辛○○之印鑑章於其上，指示不知情之林惠珍持上開定存單
    及設定質權登記書與借據向花蓮二信辦理存單設定質權借款
    。詎庚○○、戊○○、丁○○、乙○○、己○○等人均明知
    辦理定存質押借款，均需質借人本人親自辦理並於質權登記
    書、存單質押借據簽章方可核准收件，庚○○竟基於行使業
    務登載不實文書之概括犯意，而於附表所示之時間，分別指
    示與其各有犯意聯絡之戊○○、丁○○、乙○○、己○○等
    人收件後，並由戊○○、丁○○、乙○○、己○○等人在其
    職務上掌管之「存款單提供擔保設定質權登記書」上「親簽
    見證人」欄簽章，偽以表示其等有親見債務人兼出質人辛○○在該登記書上簽名用印之不實事項後，再將該內容不實之
    登記書等文件逐級呈核行使之，而准予丙○○以附表所示之
    定存單辦理質押借款，前後共計向花蓮二信質押借款達6700
    萬元，致生損害於辛○○及花蓮二信對於核准定存單質押借
    款之正確性。
三、案經被害人辛○○訴由臺灣花蓮地方法院檢察署檢察官偵查
    起訴。
    理  由
壹、證據能力部分：
一、按被告以外之人於審判外之言詞或書面陳述，除法律有規定
    者外，不得作為證據。被告以外之人於偵查中向檢察官所為
    之陳述，除顯有不可信之情況者外，得為證據，刑事訴訟法
    第 159條第1項、第159條之1第2項分別定有明文。又按被告
    以外之人於審判外之陳述，雖不符刑事訴訟法第159條之1至
    159條之4之規定，而經當事人於審判程序同意作為證據，法
    院審酌該言詞陳述或書面陳述作成時之情況，認為適當者，
    亦得為證據；當事人、代理人或辯護人於法院調查證據時，
    知有第159條第1項不得為證據之情形，而未於言詞辯論終結
    前聲明異議者，視為有前項之同意，同法第159條之5亦定有
    明文。經查，被告庚○○、戊○○、丁○○、甲○○、乙○○、己○○及辯護人對於告訴人辛○○於偵訊指述及證人丙○○、林惠珍於偵訊時證述之證據能力均表示無意見，而本
    院審酌其等作證時所處之狀況，並無有受外力不當干擾之情
    事，且無顯有不可信之情形，以之作為證據均認為適當，依
    前揭規定，認為其等於偵查中之證述均有證據能力。
二、又本案認定事實所引用之本件卷證內所有之文書證據，檢察
    官、被告庚○○、戊○○、丁○○、甲○○、乙○○、己○○及辯護人均未主張排除前開書證之證據能力，且迄於本院
    言詞辯論終結前均未表示異議，本院審酌前開書證並無不得
    作為證據之情形，是上開證據亦均認為有證據能力，合先敘
    明。
貳、實體有罪部分：
一、訊據被告庚○○、戊○○、丁○○、乙○○、己○○均否認
    有何公訴人所指之犯行，被告庚○○辯稱：丙○○、辛○○
    都是花蓮二信的好客戶，展期對保是在91年 8月28日，伊是
    自92年 2月間才到花蓮二信營業部任職，不可能與丙○○勾
    結，另丙○○說錢都是他賺的，為了讓辛○○放心，才用辛○○的名義存定存，當丙○○說要動用定存時，伊有告訴丙○○一定要有定存單正本、存摺及印鑑章始可辦理，我們認
    為丙○○有實質動用這筆錢的權利，辛○○只是人頭，只要
    核對證件無誤，即可「在親簽見證人」欄上蓋章云云。被告
    戊○○辯稱：丙○○是花蓮二信的大客戶，當天到丙○○住
    處只是去辦理展期對保手續，丙○○說辛○○不舒服，在樓
    上睡覺，丙○○就拿到樓上給辛○○寫，伊不方便到樓上確
    認是否為辛○○親自簽名的，但錢都有撥到辛○○的帳戶內
    云云。被告丁○○辯稱：是丙○○公司的小姐來拿表格，填
    完後再送到花蓮二信辦理，表格上雖有親簽見證人欄，但最
    主要是要核對印鑑章及定存單正本，伊有核對印章，不熟的
    客戶會看是否為本人，因為丙○○跟花蓮二信往來很久，所
    以就相信丙○○，而且丙○○之前的信用都很正常云云。被
    告乙○○辯稱：丙○○一直都是花蓮二信的大客戶，伊核對
    辛○○的印章都相符，錢也是撥到辛○○的帳戶內云云；被
    告己○○辯稱：丙○○公司的小姐拿過來的資料都對，錢也
    是匯到到辛○○的帳戶內，筆跡也是類似云云。經查：
（一）犯罪事實一部分：
   1、此部分之犯罪事實，業據告訴人即證人辛○○於檢察官偵
      訊時指述明確，核與證人丙○○於本院審理時證稱：「（
      91年 8月28日你在二信辦理借款對保的手續，是誰幫你辦
      理？）戊○○」、「（當時戊○○有無說什麼？）他說要
      對保手續要簽名蓋章」、「（為何他不找告訴人？）那時
      候我太太在樓上睡覺，我說不方便找」、「（你之前的抵
      押借款，展期手續辦理的過程中，你有無給戊○○什麼好
      處？）沒有」、「（當天戊○○到你家裡是去辦理相關的
      展期對保手續，你有告訴他你太太在樓上睡覺嗎？）有」
      、「（ 8月28日所簽約定書的書面，你是在樓下簽名蓋章
      還是拿到樓上簽名蓋章？）戊○○只負責對保部分，不是
      約定書，當天他拿過來的文件，我在二樓簽名蓋章」、「
      （當天辦理同意書時，告訴人的印章放在哪裡？）在三樓
      」、「（告訴人的印章你是在哪裡蓋的？）我拿到二樓去
      蓋的」等語（見本院卷第 189頁）大致相符，並有花蓮二
      信91年8月28日之約定書、同意書影本各1紙附卷可稽，足
      見證人丙○○確未經辛○○之同意，即擅自在上開同意書
      及約定書立同意書人欄及立約定書人欄、對保簽章處，偽
      簽辛○○之署名及盜蓋辛○○之印鑑章之事實，應堪採信
      。
   2、又被告戊○○確未依規定辦理對保手續，即在約定書之「
      證件核對親簽見證」欄及同意書之「親簽見證人」欄蓋章
      等情，亦據被告戊○○於檢察官偵訊時供承：伊到丙○○
      住處辦理對保手續，丙○○說辛○○人不舒服在樓上睡覺
      ，丙○○說拿上去給辛○○寫，伊不確定是否為辛○○自
      己寫的，因為丙○○是重要客戶，所以不方便，伊確實沒
      有見證辛○○本人親自簽名，伊有儘量去做到核對的工作
      ，但與丙○○往來很久，很信任丙○○等語（見95年度他
      字第650號卷第129頁、97年度偵續一字第1號卷第195頁）
      無誤。則被告戊○○身為花蓮二信之職員，經辦授信、貸
      款等業務，其於上開時、地並未親眼看到告訴人辛○○在
      約定書及同意書上簽名蓋章，已失去對保確認本人簽名蓋
      章之意義，即在約定書之「證件核對親簽見證」欄及同意
      書之「親簽見證人」欄蓋章，用以表示其有親自核對證件
      並目睹辛○○本人簽章用印之意，可見被告戊○○確有在
      其職務上所掌文書為虛偽登載之事實，嗣其將該登載不實
      之文書交付予花蓮二信之相關承辦人員審核貸款事宜而行
      使之，其行使業務上登載不實文書罪之犯行已臻明確，應
      依法論科。
（二）犯罪事實二部分：
   1、此部分之犯罪事實，業據告訴人即證人辛○○於檢察官偵
      訊時指述明確，核與證人林惠珍、丙○○於檢察官偵訊時
      及本院審理時證稱相符，並有擔保放款借據影本 9張、存
      款單提供擔保設定質權登記書影本10張、存單質押借據影
      本12張、定存單封套影本10張、花蓮二信98年6月4日花二
      信發字第980510號函檢附花蓮二信辦理存單質借業務作業
      規定等附卷可稽，復經本院調閱本院民事庭94年度重訴字
      第63號案件、94年度重訴字第53號案件、臺灣高等法院花
      蓮分院民事庭95年度重上字23號案件、95年度重上字第62
      號案件核閱無誤，應堪採信。
   2、被告庚○○、戊○○、丁○○、乙○○、己○○雖均辯稱
      ：「親簽見證人」應該是證件核對人，花蓮二信內部規定
      核對證件文件齊備之後，即可在「親簽見證人」欄蓋章云
      云，然據花蓮二信辦理存單質借業務作業規定第 4條規定
      ：「辦理存單質借放款之案件，……，惟應注意在存單背
      面加蓋原留印鑑，並由本人於『存款單提供擔保設定質權
      登記書』債務人欄簽章加蓋原留印鑑」等語，可知花蓮二
      信在其業務作業規定已明定辦理存單質借放款確需本人親
      自辦理，若借款人本人可以不用親自辦理，則如何確定「
      存款單提供擔保設定質權登記書」債務人欄係由本人簽章
      ，況被告戊○○於檢察官偵訊時亦供稱：「（親簽見證人
      欄核章的意義為何？）就是親眼看見借款人來辦理借款」
      等語（97年度偵續一字第1號卷第193頁），及被告丁○○
      於檢察官偵訊時供稱：「（所謂親簽見證人是否必須審核
      借款人本人必須親辦才可以核章？）是」等語，以及被告
      乙○○於檢察官偵訊時坦承：「（親簽見證人欄核章的意
      義為何？）原本應該是要看著質借人親自簽名，但是因為
      他（即丙○○）是大戶，我依循前例允許讓會計林小姐代
      辦」等語（97年度偵續一字第1號卷第192頁）可證，另被
      告己○○於檢察官偵訊時亦坦承：「（林惠珍第一次去你
      們銀行遞件申請時，是否被駁回？）是，是我駁回的，因
      為我當時跟他們說因為不是本人，辦理存單質借需要本人
      親辦，所以我無法核准」等語（97年度偵續一字第 1號卷
      第 163頁），益證辦理存單質借放款確需本人親自辦理，
      則經辦人員在「存款單提供擔保設定質權登記書」上「親
      簽見證人」欄核章，即是表示親眼見到借款人本人到場簽
      名蓋章，而上開作業規定均為被告戊○○、丁○○、乙○○、己○○在業務上所知悉之事項，被告庚○○身為其等
      之主管自難推諉不知，若如被告庚○○、戊○○、丁○○
      、乙○○、己○○所辯是「證件核對人」，何以「存款單
      提供擔保設定質權登記書」上另有「存款核對印鑑及質權
      登記欄」，豈不多此一舉，是被告庚○○、戊○○、丁○○、乙○○、己○○上開辯解，要屬卸責之詞，不足採信
      。
   3、又證人丙○○於附表編號 1所示之時間指派其會計小姐即
      證人林惠珍到花蓮二信辦理定存質押借款時，因非辛○○
      本人親自辦理，而遭經辦人員即被告廖素芳拒絕，嗣經證
      人丙○○打電話給被告庚○○後，即同意林惠珍辦理等情
      已據證人林惠珍於檢察官偵訊時證稱：「（是彭將所有證
      件交給妳去辦？）是，是我到二信拿存單質借申請表給老
      闆（即丙○○）填，拿到二信時，好像廖小姐說非本人不
      能辦，我就拿回去跟老闆說，過了一會兒，當天老闆又跟
      我說可以辦了，我就拿去二信再辦」、「（廖小姐說非本
      人不能辦，妳後來再拿回去時是誰辦的？）還是廖小姐」
      等語（見95年度他字第1051號卷第73頁、第74頁）屬實，
      核與被告己○○於檢察官偵訊時供稱：「（那妳後來為何
      會同意受理林惠珍的送件，是否是庚○○講的？）當時營
      業部有3位襄理，定期存款部分有2位襄理，放款部有 1位
      ，就是庚○○，我印象中我們主管有跟我說先收件，事後
      再請丙○○補足應備妥之文件。但是 3位中哪一位主管我
      忘了」、「（所以後來林惠珍再次遞件後，妳就收件了？
      ）是……」等語（見97年度偵續一字第1號卷第164頁）大
      致相符，而參以證人丙○○於檢察官偵訊時證稱：「當時
      我有問庚○○說這不是我的名字，如何能以該定存去辦理
      質押借款，後來我因為沈迷股票市場投資失利，需要大筆
      資金，所以拜託庚○○幫忙，第一次他跟我說不行，一定
      要本人親自簽名，後來我打電話給庚○○請他幫忙，後來
      他就答應我並放行。所以該段期間內每一次質押借款前，
      我都會先打給庚○○，他會交代下面的經辦人員幫我放行
      ，印鑑章及署押均由我冒用告訴人名義所簽」、「我第一
      次請公司會計林惠珍去辦理質押借款時被退件，後來打電
      話請庚○○幫忙，才順利申請。……」（見97年度偵續一
      字第1號卷第134頁）等語，可見當時指示被告己○○受理
      林惠珍遞送申請定存質押借款之主管即是被告庚○○，被
      告己○○辯稱不記得當時係何人指示云云，應係迴護被告
      庚○○之不實供述，不足採信。又被告戊○○、丁○○、
      乙○○亦均明知辦理質押借款均需本人親自辦理，何以其
      等均未依花蓮二信辦理存單質借業務作業規定辦理，即准
      許證人林惠珍遞件申請辛○○之定存質押借款，除其等認
      為丙○○為該行之重要客戶外，應係其等之主管即被告庚○○亦有指示特別通融所致，足見被告庚○○與被告戊○○、丁○○、乙○○、己○○就上開行使業務等載不實文
      書之犯行間，確分別有犯意之聯絡與行為之分擔。
（三）綜上所述，被告庚○○、戊○○、丁○○、乙○○、己○○之上開辯解均不足採信，本件事證明確，其等上開犯行
      均堪以認定，均應依法論科。
二、查被告庚○○、戊○○、丁○○、乙○○、己○○行為後，
    刑法部分條文於94年2月2日修正公布，並自95年7月1日施行
    ，修正後刑法第2條第1項規定：「行為後法律有變更者，適
    用行為時之法律。但行為後之法律有利於行為人者，適用最
    有利於行為人之法律。」係規範行為後法律變更所生新舊法
    律比較適用之準據法，於新法施行後，應適用修正後刑法第
    2條第1項之規定，為「從舊從輕」之比較。且於比較時應就
    罪刑有關之共犯、未遂犯、想像競合犯、牽連犯、連續犯、
    結合犯，以及累犯加重、自首減輕暨其他法定加減（如身分
    加減）與加減例等一切規定，綜其全部罪刑之結果而為比較
    ，且就比較之結果，須為整體之適用，不能割裂分別適用各
    該有利於行為人之法律，此即法律變更之比較適用所應遵守
    之「罪刑綜合比較原則」及「擇用整體性原則」。再從刑附
    屬於主刑，除法律有特別規定者外，依主刑所適用之法律（
    最高法院24年上字第4634號判例、27年上字第2615號判例、
    最高法院95年度第8次刑事庭會議決議意旨參照），茲就本
    件新舊法比較結果說明如下：
（一）刑法第216條、第215條行使業務上登載不實文書罪並未修
      正，自無有利或不利而為新舊法比較適用之問題，惟第21
      5條所定關於罰金部分，因修正前刑法第33條第5款規定：
      「罰金： 1元（銀元）以上」，而銀元與新臺幣間之折算
      ，依現行法規所定貨幣單位折算新臺幣條例規定，以銀元
      1元折算新臺幣 3元。而修正後刑法第33條第5款則規定：
      「罰金：新臺幣1000元以上，以百元計算之」，經比較新
      舊法之規定，修正後刑法第33條第 5款所定罰金之最低數
      額，較修正前提高，故修正前第33條第 5款之規定對被告
      庚○○、戊○○、丁○○、乙○○、己○○較為有利。
（二）刑法第41條第 1項前段關於易科罰金之規定，修正為「犯
      最重本刑為5年以下有期徒刑以下之刑之罪，而受6個月以
      下有期徒刑或拘役之宣告者，得以新臺幣1,000元、2,000
      元或3,000元折算1日，易科罰金」；惟修正前依已廢止之
      罰金罰鍰提高標準條例第 2條提高時，易科罰金之折算標
      準最高為銀元 300元，最低為銀元100元即新臺幣900元或
      300 元。比較結果，以修正前之規定對被告庚○○、戊○○、丁○○、乙○○、己○○較為有利。
（三）刑法第56條關於連續犯之規定業經刪除，此刪除雖非犯罪
      構成要件之變更，但顯已影響行為人刑罰之法律效果，自
      屬法律有變更，比較新舊法結果，仍應適用較有利於被告
      庚○○、己○○之行為時法律即舊法論以連續犯。
（四）刑法第51條第 5款關於宣告多數有期徒刑定應執行刑之規
      定，於修正前係規定各刑合併之刑期不得逾20年，修正後
      則規定不得逾30年，適用修正前之規定，對被告戊○○顯
      較為有利。
（五）刑法第28條，將舊法之「實施」修正為「實行」。原「實
      施」之概念，包含陰謀、預備、著手及實行等階段之行為
      ，修正後僅共同實行犯罪行為始成立共同正犯。是新法共
      同正犯之範圍已有限縮，排除陰謀犯、預備犯之共同正犯
      。新舊法之共同正犯範圍既因此而有變動，自屬犯罪後法
      律有變更（最高法院 96年度臺上字第934號判決參照）。
      然就本案而言，無論依新舊法之規定，被告庚○○、戊○○、丁○○、乙○○、己○○均成立共同正犯，適用新法
      並未對被告庚○○、戊○○、丁○○、乙○○、己○○較
      為有利。
（六）綜上所述，本案應一體適用被告庚○○、戊○○、丁○○
      、乙○○、己○○行為時之法律對其等較為有利。
三、核被告庚○○、戊○○、丁○○、乙○○、己○○所為，均
    係犯刑法第216條、第215條之行使業務登載不實文書罪，被
    告庚○○、戊○○、丁○○、乙○○、己○○在業務登載不
    實文書後復持以行使，前者之低度行為為後者即行使之高度
    行為所吸收，均毋庸另論。被告庚○○與被告戊○○、丁○○、乙○○、己○○間就犯罪事實二所示之犯行，各有犯意
    聯絡與行為分擔，均為共同正犯。被告庚○○、己○○先後
    多次行使業務登載不實文書犯行之時間緊接，犯罪構成要件
    相同，顯係基於概括犯意為之，為連續犯，均應依修正前刑
    法第56條之規定以一罪論，並均加重其刑。又被告戊○○就
    犯罪事實一、二所示之犯行，前後 2次行使業務上登載不實
    文書犯行之時間相距 1年以上，顯係基於不同之犯意，應予
    分論併罰。至公訴人認被告庚○○、戊○○、丁○○、乙○○、己○○另犯刑法第342條之背信罪，然刑法第342條之背
    信罪，以有取得不法利益或損害本人利益之意圖為必要，若
    無此意圖，即屬缺乏意思要件，縱有違背任務之行為，並致
    生損害於本人之財產或其他利益，亦難律以本條之罪（最高
    法院30年上字第1210號判例參照），而被告庚○○、戊○○
    、丁○○、乙○○、己○○並未因本案而自證人丙○○處獲
    取任何不法利益等情，此據證人丙○○於檢察官偵訊及本院
    審理時證稱明確，且其等係因便宜行事，誤信丙○○之信用
    所致，並無任何證據證明其等與丙○○有共謀不法利益，故
    意損及告訴人或花蓮二信之意圖，自與刑法背信罪之構成要
    件有間，此部分本應為被告庚○○、戊○○、丁○○、乙○○、己○○無罪之諭知，然此部分與前開有罪部分有裁判上
    一罪之關係，均不另為無罪之諭知，附此敘明。爰審酌被告
    庚○○、戊○○、丁○○、乙○○、己○○前均無任何科刑
    紀錄，此有臺灣高等法院被告前案紀錄表附卷可稽，素行均
    佳，僅因丙○○係其任職銀行之重要客戶，即便宜行事，未
    依規定審核告訴人是否確有申辦借款等業務，致丙○○有機
    可乘，得以借得鉅額金錢周轉花用，造成告訴人所有財產之
    重大損失，惟其等並未自丙○○處獲取任何不法利益，惡性
    尚非重大，暨其等犯後否認犯行之態度等一切情況，各量處
    如主文所示之刑。
四、本件被告庚○○、戊○○、丁○○、乙○○、己○○犯罪之
    時間均在96年 4月24日以前，均合於中華民國九十六年罪犯
    減刑條例第2條第1項第3款之規定，且非該條例第3條所列不
    予減刑之情形，應就其等宣告之刑均減刑2分之1及諭知減刑
    後之易科罰金折算標準，並就被告戊○○部分定其應執行刑
    及諭知易科罰金之折算標準，以示懲儆。
五、末查，被告庚○○、戊○○、丁○○、乙○○、己○○前均
    未曾受有期徒刑以上刑之宣告，此有臺灣高等法院被告前案
    紀錄表附卷可稽，素行堪稱良好，偶干法禁，且無證據證明
    因本案而有獲取不當利益，且丙○○因本件詐欺及偽造文書
    案件，經本院判處有期徒刑1年10月，緩刑4年確定，辛○○
    於該案件審理時表示給予丙○○自新之機會，另花蓮二信告
    訴代理人表示丙○○本身借款部分已清償6千萬元，尚積欠6
    百萬元，足見本件之損失已彌補部分，此有本院96年度訴字
    第 330號判決附卷可稽，是基於前開理由，本院認其等經此
    科刑判決之教訓，應知所警惕而無再犯之虞，是本件刑之宣
    告，均以暫不執行為適當，爰均併宣告緩刑 3年，以啟自新
    。
參、實體無罪部分：
一、公訴意旨另以：被告甲○○係花蓮二信承辦授信、對保及存
    放款之職員，為從事業務之人。緣丙○○與辛○○於82年 4
    月23日起至83年 7月27日止，陸續以其等所有坐落花蓮縣花
    蓮市○○段第508地號等 10筆地號土地及其上建物為擔保，
    設定最高限額抵押權第1順位7200萬元、第2順位5280萬元予
    花蓮二信。嗣丙○○於91年 8月間起因投資股票失利，需資
    金週轉，竟與被告甲○○基於背信及偽造文書之概括犯意聯
    絡，而為下列犯行：（一）丙○○利用其與告訴人同住上開
    住處之機會，擅自拿取告訴人所有花蓮二信貸款印鑑章，於
    91年 8月28日在上開住處，以告訴人之名義，偽造約定書、
    同意書各 1份，表示願提供上開土地、建物設定最高限額抵
    押權，作為將來向花蓮二信借貸擔保，並於上開同意書及約
    定書立同意書人欄及立約定書人欄、對保簽章處，偽簽告訴
    人之署名並盜蓋告訴人之印鑑章，在上開住處交予知情之花
    蓮二信對保人員即被告戊○○在上開約定書、同意書上「證
    件核對親簽見證」、「親簽見證人」欄簽章，表示已完成與
    告訴人之借款展期對保手續，被告戊○○復將該等文件帶回
    花蓮二信為核貸程序，嗣丙○○因花蓮二信相關承辦核貸人
    員梁麗雲（業由檢察官為不起訴處分）、被告甲○○未發現
    上情，乃連續以冒用告訴人為借款人，其本人為連帶保證人
    名義之方式，或以冒用告訴人為連帶保證人，其本人為借款
    人名義之方式，先後偽造告訴人簽名及盜蓋告訴人印鑑章偽
    造相關借據交付不知情之會計林惠珍持之向花蓮二信申辦相
    關貸款，致花蓮二信承辦員陷於錯誤，而核貸撥款至告訴人
    上開帳戶或丙○○開立使用之帳號00000000000000帳戶，並
    為丙○○轉入指定之帳戶或領現花用殆盡，致生損害於告訴
    人之利益。（二）告訴人於92、93年間在花蓮二信有10筆、
    每筆面額5百萬元，共計5千萬元之定期存款，詎丙○○因沈
    迷股市，亟需用款，經被告庚○○斡旋，與被告甲○○共同
    基於偽造文書及損害告訴人利益之不法犯意聯絡，由丙○○
    自93年 5月10日起至同年11月16日止，冒用告訴人之名義，
    在「存款單提供擔保設定質權登記書」之「債務人兼出質人
    欄」上，偽造並盜蓋告訴人之署名及印章，並持以向前開知
    情被告甲○○申辦定存單質押借款，被告甲○○明知依法必
    須親自見證告訴人親辦方可核准收件受理，卻仍於業務上所
    作成「存款單提供擔保設定質權登記書」之「親簽見證人」
    欄核章而為不實之登載，復持以行使交由其等上層級之各單
    位審核，而為違背其任務之行為，花蓮二信因而陸續核撥 6
    千7 百萬元予丙○○提領花用殆盡，足生損害於告訴人之利
    益。因認被告甲○○上開所為，係犯刑法第216條、第215條
    之行使業務登載不實文書罪及同法第342條之背信罪云云。
二、按犯罪事實應依證據認定之，無證據不得認定犯罪事實；又
    不能證明被告犯罪者，應諭知無罪之判決，刑事訴訟法第15
    4條第2項、第301條第1項分別定有明文。次按告訴人之告訴
    ，係以使被告受刑事訴追為目的，是其陳述是否與事實相符
    ，仍應調查其他證據以資審認；又認定不利於被告之事實，
    須依積極證據，苟積極證據不足為不利於被告事實之認定時
    ，即應為有利於被告之認定，更不必有何有利之證據；再認
    定犯罪所憑之證據，雖不以直接之證據為限，間接證據亦包
    含在內，然而無論直接證據或間接證據，其為訴訟上之證明
    ，須於通常一般人均不致有所懷疑，而得確信其為真實之程
    度者，始得據為有罪之認定，倘其證明尚未達於此一程度，
    而有合理之懷疑存在時，事實審法院復已就其心證上理由予
    以闡述，敘明其無從為有罪之確信，因而為無罪之判決，尚
    不得任意指為違法（最高法院52年臺上字第1300號、30年上
    字第816號、76年臺上字第4986號判例參照）。
三、本件公訴人認為被告甲○○涉有上開偽造文書、背信等罪嫌
    ，無非係以告訴人之指述、證人丙○○、林惠珍之證述及被
    告李淑芬之供述以及卷附之約定書、同意書、擔保放款借據
    、擔保放款借據、存款單提供擔保設定質權登記書、存單質
    押借據、定存單封套等影本為據。惟訊據被告甲○○堅詞否
    認有何公訴人所指之上開犯行，並辯稱：丙○○都指派公司
    小姐來辦理提存業務，雖一般客戶辦理存單質借都要親自到
    場，但丙○○是花蓮二信重要的客戶，只需持存單正本、印
    鑑正確及核對無誤即可辦理，且款項最後都撥到辛○○之帳
    戶內，伊沒有任何動機及理由為丙○○護航等語，經查：
（一）就犯罪事實一部分，被告甲○○並非實際至告訴人住處辦
      理對保之人，且被告戊○○辦妥對保手續後將相關文件帶
      返花蓮二信交予被告甲○○審核，亦未告知告訴人之簽名
      及蓋章係由證人丙○○偽造及盜蓋，其斷無知悉係丙○○
      冒用告訴人名義辦理之可能，且丙○○係盜用告訴人原留
      印鑑章，被告甲○○審核上開展期對保文件所用印鑑章與
      告訴人原留印鑑章相符合後，逕以審核通過，亦屬合理。
      況公訴人於起訴書上既記載被告甲○○「未發現上情」，
      何以又認被告甲○○與丙○○有上開犯嫌之犯意聯絡，其
      論理前後矛盾，顯有違誤。是被告甲○○上開所辯尚非無
      據，堪以採信。
（二）就犯罪事實二部分，公訴人認被告甲○○在「存款單提供
      擔保設定質權登記書」之「親簽見證人」欄核章而為不實
      之登載，復持以行使交由其等上層級之各單位審核，而為
      違背其任務之行為，有行使業務登載不實及背信之犯嫌，
      然據檢察官提出之「存款單提供擔保設定質權登記書」影
      本10紙，均未見有被告甲○○在上開登記書「親簽見證人
      」欄核章之紀錄，自無所謂業務登載不實之行為，況被告
      甲○○僅係放款經辦，亦無證據證明其已知悉被告戊○○
      、丁○○、乙○○、己○○在該登記書上「親簽見證人」
      欄核章係出於虛偽之登載，而與其等有犯意聯絡或行為分
      擔，是公訴人認被告甲○○有部分之犯行，亦有違誤，不
      足採信。
四、綜上所述，公訴人所舉之證據均尚未達於通常一般之人均不
    致有所懷疑，得確信其為真實之程度，而有合理性懷疑之存
    在，本院無從形成對被告甲○○有罪之確信，自難以告訴人
    片面指訴即為不利被告甲○○之認定，此外，復無其他證據
    足以證明被告甲○○有上開偽造文書、背信等犯行，是根據
    「罪證有疑，利於被告」之證據法則，並揆諸前揭判例意旨
    及規定，應認不能證明被告甲○○犯罪，爰為被告甲○○無
    罪之諭知。
據上論斷，應依刑事訴訟法第299條第1項前段、第301條第1項，
刑法第2條第1項前段、第216條、第215條、第74條第1項第1款，
修正前刑法第28條、第56條、第41條第1項前段、第51條第5款，
廢止前罰金罰鍰提高標準條例第1條前段、95年5月17日修正刪除
前罰金罰鍰提高標準條例第 2條，現行法規所定貨幣單位折算新
臺幣條例第2條，中華民國96年罪犯減刑條例第2條第1項第3款、
第7條、第9條、第10條第1項，判決如主文。
本案經檢察官吳毓靈到庭執行職務。
中    華    民    國    98    年    10    月    2     日
                  刑事第三庭審判長法  官  李世華
                                  法  官  湯國杰
                                  法  官  許乃文
以上正本證明與原本無異。
如不服本判決應於收受送達後10日內向本院提出上訴書狀，並應
敘述具體理由。其未敘述上訴理由者，應於上訴期間屆滿後20日
內向本院補提理由書(均須按他造當事人之人數附繕本)「切勿逕
送上級法院」。告訴人或被害人如對於本判決不服者，應具備理
由請求檢察官上訴，其上訴期間之計算係以檢察官收受判決正本
之日期為準。
中    華    民    國    98    年    10    月    2     日
                                  書記官
附表
┌─┬──────┬─────┬───────┬─────┐
│編│辦理質借登記│定存單編號│定存期間      │親簽見證人│
│號│日期        │          │              │欄用印人  │
├─┼──────┼─────┼───────┼─────┤
│1 │93年5月10日 │0000000-0 │93年5月7日至94│己○○    │
│  │            │          │年5月7日      │          │
├─┼──────┼─────┼───────┼─────┤
│2 │93年6月2日  │0000000-0 │93年3月16日至 │己○○    │
│  │            │          │94年3月16日   │          │
├─┼──────┼─────┼───────┼─────┤
│3 │93年6月7日  │0000000-0 │93年1月9日至94│己○○    │
│  │            │          │年1月9日      │          │
├─┼──────┼─────┼───────┼─────┤
│4 │93年7月14日 │0000000-0 │93年1月30日至 │己○○    │
│  │            │          │94年1月30日   │          │
├─┼──────┼─────┼───────┼─────┤
│5 │93年7月14日 │0000000-0 │93年7月11日至 │己○○    │
│  │            │          │94年7月11日   │          │
├─┼──────┼─────┼───────┼─────┤
│6 │93年7月20日 │0000000-0 │93年4月6日至94│己○○    │
│  │            │          │年4月6日      │          │
├─┼──────┼─────┼───────┼─────┤
│7 │93年7月23日 │0000000-0 │93年5月27日至 │己○○    │
│  │            │          │94年5月27日   │          │
├─┼──────┼─────┼───────┼─────┤
│8 │93年5月10日 │0000000-0 │92年9月10日至 │戊○○    │
│  │            │          │93年9月10日   │          │
├─┼──────┼─────┼───────┼─────┤
│9 │93年5月18日 │0000000-0 │93年3月18日至 │丁○○    │
│  │            │          │94年3月18日   │          │
├─┼──────┼─────┼───────┼─────┤
│10│93年11月16日│0000000-0 │93年11月14日至│乙○○    │
│  │            │          │94年11月14日  │          │
└─┴──────┴─────┴───────┴─────┘
附錄本判決論罪之法律條文：
中華民國刑法第215條：
從事業務之人，明知為不實之事項，而登載於其業務上作成之文
書，足以生損害於公眾或他人者，處 3年以下有期徒刑、拘役或
5百元以下罰金。
中華民國刑法第216條：
行使第 210 條至第 215 條之文書者，依偽造、變造文書或登載
不實事項或使登載不實事項之規定處斷。


司法院資訊處製作；財團法人民間司法改革基金會備份。
